臺灣臺中地方法院刑事判決
111年度金訴字第1693號
公  訴  人  臺灣臺中地方檢察署檢察官
被      告  謝昇翰



指定辯護人  洪嘉威律師
上列被告因詐欺等案件，經檢察官提起公訴（111年度偵字第322
87號），於本院準備程序中，被告就被訴事實為有罪之陳述，經
本院合議庭裁定由受命法官獨任進行簡式審判程序，判決如下：
    主    文
謝昇翰犯三人以上共同詐欺取財罪，處有期徒刑壹年伍月。
未扣案犯罪所得新臺幣捌仟元，沒收之，於全部或一部不能沒收
或不宜執行沒收時，追徵其價額。
    犯罪事實
一、謝昇翰加入張鈞皓、鄭世榮、曾浩偉（3人另由臺灣新北地
    方檢察署檢察官以111年度偵字第38768號案件偵查中）、新
    井豐等人所屬詐欺集團，該集團係以實施詐術為手段，騙取
    不特定人金錢為目的，為具持續性、牟利性有結構性犯罪組
    織(下稱本案詐欺集團，謝昇翰所涉參與犯罪組織犯嫌，先
    行繫屬臺灣臺北地方法院，本案未據起訴），謝昇翰負責依
    指示前往指定地點收取被害人受詐騙後所交付之存摺、提款
    卡等金融帳戶資料（即俗稱取簿手）。謝昇翰與本案詐欺集
    團其他成員，共同意圖為自己不法之所有，基於三人以上共
    同詐欺取財、以不正方法由自動付款設備取得他人之物及掩
    飾、隱匿詐欺取財不法犯罪所得去向之洗錢犯意聯絡，先由
    本案詐欺集團其他成員於110年9月22日下午某時許，去電石
    家熒，佯稱其兒子網路東森購物消費有問題，需依指示先行
    存款後交付金融卡云云，致石家熒信以為真，陷於錯誤，於
    110年9月23日下午7時9分許，在臺中市南屯區住處樓下，將
    其所申設之中華郵政股份有限公司員林南門郵局帳號000-00
    000000000000號、國泰世華銀行帳號000-000000000000號、
    玉山銀行帳號000-0000000000000號共3個帳戶（下稱分別稱
    本案郵局、國泰世華、玉山帳戶）之提款卡及密碼交付依指
    示前來之謝昇翰，謝昇翰復於同日稍後，在新北市板橋區光
    復路上，將本案郵局、國泰世華、玉山帳戶提款卡及密碼交
    付予上手張鈞皓，並自張鈞皓處取得新臺幣（下同）8,000
    元之報酬。隨後本案詐欺集團成員即於如附表所示時間，自
    本案郵局、國泰世華、玉山帳戶提領或轉帳如附表所示之金
    額，總計122萬元，以此方式製造金流斷點，掩飾、隱匿本
    案詐欺犯罪所得之去向。
    理    由
一、認定犯罪事實所憑之證據及理由
　　上開犯罪事實，業據被告謝昇翰於偵訊、審判中坦承不諱(
    偵卷第49頁至第55頁、第333頁至第335頁)，並經證人即告
    訴人石家熒於警詢證述、另案被告曾浩偉、鄭世榮、新井豐
    陳述在案(偵卷第71頁至第76頁、第147 頁至第153頁、第16
    1頁至第166頁、第173頁至177頁)，且有被告、曾浩偉、鄭
    世榮、新井豐之指認犯罪嫌疑人紀錄表各1份、110年9月23
    日高鐵板橋站、高鐵臺中站之監視器翻拍照片、溝墘里之監
    視器翻拍照片、被害人大樓監視器翻拍照片1份、鄭世榮提
    款照片、鄭世榮與車手比對照片、曾浩偉提款照片、曾浩偉
    與車手比對照片1份、中華郵政股份有限公司110年10月21日
    函暨所附本案郵局帳戶基本資料、交易清單1份、玉山銀行
    集中管理部110年11月1日函暨所附本案玉山帳戶基本資料、
    交易清單1份、國泰世華商業銀行存匯作業管理部110年11月
    3日函暨所附本案國泰世華帳戶基本資料、交易清單、對帳
    單1份、本案國泰世華、郵局、玉山帳戶存摺影本各1份、跨
    行交易歷史記錄查詢1份、內政部警政署反詐騙諮詢專線紀
    錄表、臺中市政府警察局第四分局大墩派出所受理詐騙帳戶
    通報警示簡便格式表、受（處）理案件證明單、受理各類案
    件紀錄表各1紙在卷可稽（偵卷第57頁至第70頁、第77頁至
    第145頁、第155頁至第159頁、第167頁至第171頁、第179頁
    至第209頁、第219頁至第239頁、第245頁至第251頁），足
    認被告之自白與事實相符，可信為真實。本案事證明確，被
    告犯行堪以認定，應依法論科。
二、論罪科刑之理由
　㈠洗錢防制法於105年12月28日修正公布，並於106年6月28日生
    效施行，修正後第14條第1項之一般洗錢罪，祇須有第2條各
    款所示行為之一，而以第3條規定之特定犯罪作為聯結即為
    已足。另過去實務認為，行為人對犯特定犯罪所得之財物或
    利益作直接使用或消費之處分行為，或僅將自己犯罪所得財
    物交予其他共同正犯，祇屬犯罪後處分贓物之行為，非本條
    例所規範之洗錢行為，惟依新法規定，倘行為人意圖掩飾或
    隱匿特定犯罪所得來源，而將特定犯罪所得直接消費處分，
    甚或交予其他共同正犯予以隱匿，或由共同正犯以虛假交易
    外觀掩飾不法金流移動，即難認僅單純犯罪後處分贓物之行
    為，應仍構成新法第2條第1或2款之洗錢行為。查被告與本
    案詐欺集團其餘成員相互利用彼此之行為，先由本案詐欺集
    團不詳成員以上開方式向告訴人施用詐術，待告訴人陷於錯
    誤而將本案郵局、國泰世華、玉山帳戶之提款卡及密碼交付
    被告，構成刑法第339條之4第1項第2款之加重詐欺取財罪，
    法定刑為「1年以上7年以下有期徒刑」之罪，核屬洗錢防制
    法第3條第1款所規定之特定犯罪，被告再將提款卡、密碼等
    物轉交張鈞皓，再由本案詐欺集團其他成員將上開帳戶內存
    款提領或轉出，以此方式掩飾、隱匿其等詐欺所得去向，核
    與洗錢防制法第14條第1項一般洗錢罪之要件相符。
　㈡刑法第339條之2第1項之以不正方法由自動付款設備取得他人
    之物罪，其所謂「不正方法」，係泛指一切不正當之方法而
    言，並不以施用詐術為限，例如以強暴、脅迫、詐欺、竊盜
    或侵占等方式取得他人之提款卡及密碼，再冒充本人由自動
    提款設備取得他人之物，或以偽造他人之提款卡由自動付款
    設備取得他人之物等等，均屬之（最高法院94年度台上字第
    4023號判決意旨參照）。本案詐欺集團成員於附表所示時間
    ，輸入告訴人遭詐騙之本案郵局、國泰世華、玉山帳戶提款
    卡密碼，冒充本人由自動提款設備自本案帳戶內取得如附表
    所示之款項，即屬刑法第339條之2第1項以不正方法由自動
    付款設備取財行為。
　㈢核被告所為，係犯刑法第339條之4第1項第2款之三人以上共
    同詐欺取財罪、同法第339條之2第1項之以不正方法由自動
    付款設備取得他人之物罪、洗錢防制法第14條第1項之一般
    洗錢罪。又起訴書犯罪事實已敘明本案詐欺集團成員持詐得
    之提款卡盜領款項之事實，起訴書雖未論及該罪名，本院得
    予以補充，至本院雖未告知被告此罪名，然此與起訴之罪名
    相較，係法定刑較輕之罪名，且被告於本院準備程序及簡式
    審判程序時，均坦承起訴書所載犯罪事實，應無礙於其訴訟
    上防禦及辯論權之行使，附此敘明。
　㈣另起訴書雖認被告將本案玉山、國泰世華、郵局帳戶資料交
    付本案詐欺集團成員後，本案玉山、國泰世華、郵局帳戶共
    遭盜領或盜轉171萬元。惟依告訴人之指述，其本案損失共1
    71萬元，除如附表所示遭本案詐欺集團所盜領、盜轉之款項
    外，尚包含其將本案玉山、國泰世華、郵局帳戶資料交付被
    告前，依本案詐欺集團不詳成員指示為轉帳或存款至人頭帳
    戶之金額，此並有相關交易明細在卷可佐，是起訴書認為本
    案詐欺集團盜領、盜轉金額為171萬，應有誤會，爰更正如
    犯罪事實所載。而告訴人於交付本案玉山、國泰世華、郵局
    帳戶資料前所為之轉帳、存款款項，難認與被告有關，起訴
    書亦未起訴此部分事實，併此敘明。
　㈤共同實行犯罪行為之人，在合同意思範圍以內，各自分擔犯
    罪行為之一部，相互利用他人之行為，以達其犯罪之目的者
    ，即應對於全部所發生之結果，共同負責，不問犯罪動機起
    於何人，亦不必每一階段犯行，均經參與。又關於犯意聯絡
    ，不限於事前有所協議，其於行為當時，基於相互之認識，
    以共同犯罪之意思參與者，亦無礙於共同正犯之成立。且數
    共同正犯之間，原不以直接發生犯意聯絡者為限，即有間接
    之聯絡者，亦包括在內（最高法院98年度台上字第4384號判
    決意旨參照）。依一般詐欺集團之犯罪型態及模式，自撥打
    電話或傳送通訊軟體對話訊息等方式對被害人實行詐欺、指
    示取簿手或車手收取金融帳戶資料、提領或轉出詐欺贓款、
    上繳集團內其他成員各階段，乃需由多人縝密分工方能完成
    詐欺取財及洗錢犯罪。查被告加入本案詐欺集團，參與之分
    工為依指示前往指定地點拿取告訴人遭詐騙之金融帳戶資料
    ，再將該等資料轉交張鈞皓，乃屬本案詐欺集團整體詐欺取
    財及洗錢犯罪計畫之重要環節，被告顯係基於自己共同犯罪
    之意思，與本案相關共犯在合同意思範圍內，彼此分工相互
    依存，不可或缺，並相互利用他人之行為，以遂行犯罪目的
    ，自應就其他共犯行為之結果共同負責。是被告就本案犯行
    與其他本案詐欺集團成員間有犯意聯絡及行為分擔，應論以
    共同正犯。
　㈥被告以一行為同時觸犯三人以上共同詐欺取財罪、以不正方
    法由自動付款設備取得他人之物罪、一般洗錢罪，為想像競
    合犯，應依刑法第55條前段規定，從一重之三人以上共同詐
    欺取財罪處斷。
　㈦犯洗錢防制法第14、15條之罪，在偵查或審判中自白者，減
    輕其刑，洗錢防制法第16條第2項定有明文。又想像競合犯
    係一行為觸犯數罪名，行為人犯罪行為侵害數法益皆成立犯
    罪，僅因法律規定從一重處斷科刑，而成為科刑一罪而已，
    自應對行為人所犯各罪均予適度評價，始能對法益之侵害為
    正當之維護。因此法院於決定想像競合犯之處斷刑時，雖以
    其中最重罪名之法定刑作為裁量之準據，惟具體形成宣告刑
    時，亦應將輕罪之刑罰合併評價。基此，除非輕罪中最輕本
    刑有較重於重罪之最輕本刑，而應適用刑法第55條但書規定
    重罪科刑之封鎖作用，須以輕罪之最輕本刑形成處斷刑之情
    形以外，則輕罪之減輕其刑事由若未形成處斷刑之外部性界
    限，自得將之移入刑法第57條或第59條之科刑審酌事項內，
    列為是否酌量從輕量刑之考量因子。是法院倘依刑法第57條
    規定裁量宣告刑輕重時，一併具體審酌輕罪部分之量刑事由
    ，應認其評價即已完足，尚無過度評價或評價不足之偏失（
    最高法院109年度台上字第3936號判決意旨參照）。經查，
    被告於審判中就所犯一般洗錢之犯行自白，故本應對被告依
    前開洗錢防制法第16條第2項規定減輕其刑，惟揆諸前揭說
    明，被告所犯之罪，因想像競合之故，應從一重之三人以上
    共同詐欺取財罪處斷，且該重罪並無法定減刑事由，自無從
    再適用上開條項規定減刑，但本院將於量刑時依刑法第57條
    一併審酌。
　㈧辯護人雖表示被告所涉加重詐欺取財罪法定刑為1年以上7年
    以下有期徒刑，刑度非輕，被告係受迫於龐大經濟壓力，聽
    信友人說詞才誤觸刑典，若因其一時行為而宣告1年以上有
    期徒刑，有輕法重之情，請求依刑法第59條酌減被告之刑等
    語（本院卷第96頁）。惟刑法第59條所定酌量減輕其刑，必
    須犯罪另有特殊之原因、背景或環境，在客觀上顯然足以引
    起一般人同情或憫恕，認為即予宣告法定最低度刑猶嫌過重
    者，始有其適用。本案被告行為時年輕力壯，非無謀生能力
    ，且明知現今社會詐欺集團橫行，竟貪圖不勞而獲之利益，
    率爾參與本案詐欺集團擔任取簿手分工，造成本案告訴人受
    有財物損失，更導致偵查機關查緝困難，助長詐欺犯罪猖獗
    ，嚴重影響社會治安，被告於犯後亦未曾賠償告訴人之損失
    ，尚無在客觀上足以引起一般同情，認為即予宣告法定低度
    刑期，猶嫌過重之情事，是以本院認就被告本案犯行，核無
    刑法第59條規定酌減其刑之適用。
　㈨爰審酌被告年輕力壯，手腳健全，非無工作能力賺取所需，
    竟不思以合法途徑賺取錢財，率爾加入本案詐欺集團，共同
    詐騙他人辛苦賺得、積蓄之財物，而被告上開分工使本案詐
    欺集團得以遂行詐欺取財、洗錢行為，對於整體犯罪計劃之
    實現亦屬不可或缺，更同時增加檢警查緝犯罪之困難，侵害
    無辜告訴人之財產權益，嚴重破壞社會治安，所為實屬可議
    。又考量被告本案犯罪動機、目的、分工內容、告訴人損失
    金額、被告取得犯罪所得數額多寡、迄未賠償告訴人所受損
    害等情節；另衡及被告犯後坦承犯行，合於洗錢防制法第16
    條第2項所定減輕其刑事由；再參以被告有詐欺等前科，有
    前開被告前案紀錄表1份在卷可參，及被告自陳大學肄業，
    從事水電工作，日薪1,200元，與父母同住，為中低收入戶
    ，需幫忙負擔家中費用，及有至精神科就診之身體狀況等一
    切情狀（本院卷第93頁、第99頁），量處如主文所示之刑。
四、沒收
　　共同犯罪行為人之組織分工及不法所得，未必相同，特別是
    集團性或重大經濟、貪污犯罪，彼此間犯罪所得之分配懸殊
    ，其分配較少甚或未受分配之人，如仍應就全部犯罪所得負
    連帶沒收之責，超過其個人所得之剝奪，無異代替其他犯罪
    參與者承擔刑罰，顯失公平。故共同犯罪之人，其所得之沒
    收，應就各人分得之數為之（最高法院104年度台上字第298
    6號判決、最高法院104年度第14次刑事庭會議決議意旨參照
    ）。且各人分得之數如何，法院應依具體個案情形詳為認定
    ，因其非屬犯罪事實有無之認定，並不適用嚴格證明法則，
    由事實審法院綜合全部卷證資料，依自由證明法則釋明其合
    理之認定依據即足（最高法院104年度台上字第3864號判決
    意旨參照）。查被告於警詢時稱張均皓給付其報酬1萬元，
    但張鈞皓有扣2,000元車錢等語（偵卷第51頁），審判中稱
    本件實領報酬為8,000元等語（本院卷第95頁），是被告本
    案犯罪所得為8,000元，應依刑法第38條之1第1項前段、第3
    項規定，宣告沒收，於全部或一部不能沒收時，追徵其價額
    。
據上論斷，應依刑事訴訟法第273條之1第1項、第299條第1項前
段，判決如主文。
本案經檢察官洪佳業提起公訴，檢察官林文亮到庭執行職務。
中　　華　　民　　國　　 111 　 年　　12　 月 　13　　日
                  刑事第十一庭  法  官  黃麗竹
以上正本證明與原本無異。
如不服本判決應於收受送達後20日內向本院提出上訴書狀，並應
敘述具體理由；其未敘述上訴之理由者，應於上訴期間屆滿後20
日內向本院補提理由書（均須按他造當事人之人數附繕本）「切
勿逕送上級法院」。
告訴人或被害人如不服判決，應備理由具狀向檢察官請求上訴，
上訴期間之計算，以檢察官收受判決正本之日起算。
                          　　　　書記官 姚志鴻
中　　華　　民　　國　　 111 　 年　　12　 月 　13　　日
附錄本案論罪科刑法條全文：
中華民國刑法第339條之2
意圖為自己或第三人不法之所有，以不正方法由自動付款設備取
得他人之物者，處3年以下有期徒刑、拘役或30萬元以下罰金。
以前項方法得財產上不法之利益或使第三人得之者，亦同。
前二項之未遂犯罰之。
中華民國刑法第339條之4
犯第339條詐欺罪而有下列情形之一者，處1年以上7年以下有期
徒刑，得併科1百萬元以下罰金：
一、冒用政府機關或公務員名義犯之。
二、三人以上共同犯之。
三、以廣播電視、電子通訊、網際網路或其他媒體等傳播工具，
    對公眾散布而犯之。
前項之未遂犯罰之。
洗錢防制法第2條
本法所稱洗錢，指下列行為：
一、意圖掩飾或隱匿特定犯罪所得來源，或使他人逃避刑事追訴
    ，而移轉或變更特定犯罪所得。
二、掩飾或隱匿特定犯罪所得之本質、來源、去向、所在、所有
    權、處分權或其他權益者。
三、收受、持有或使用他人之特定犯罪所得。
洗錢防制法第14條
有第二條各款所列洗錢行為者，處7年以下有期徒刑，併科新臺
幣5百萬元以下罰金。
前項之未遂犯罰之。
前二項情形，不得科以超過其特定犯罪所定最重本刑之刑。 
　
附表：(時間：民國；金額：新臺幣)
編號 告訴人石家熒帳戶 提款、轉出之人 提款或轉出時間、金額(不含手續費) 提領地點 1 本案玉山帳戶 鄭世榮 ①110年9月23日下午10時12分提領2萬元 ②110年9月23日下午10時13分提領2萬元 ③110年9月23日下午10時14分提領2萬元 ④110年9月23日下午10時15分提領2萬元 ⑤110年9月23日下午10時15分提領2萬元 ⑥110年9月23日下午10時16分提領2萬元 ⑦110年9月23日下午10時17分提領2萬元 ⑧110年9月23日下午10時18分提領1萬元 新北市○○區○○路000號「中國信託銀行板和分行」   本案詐欺集團不詳成員 110年9月23日下午11時32分轉出3萬元至人頭帳戶(台新銀行帳號000-0000000000000000號帳戶) 不詳地點   本案詐欺集團不詳成員 110年9月24日上午0時2分轉出10萬元至人頭帳戶(合庫銀行帳號000-0000000000000000號帳戶) 不詳地點   鄭世榮 ①110年9月24日上午0時19分提領2萬元 ②110年9月24日上午0時20分提領2萬元 ③110年9月24日上午0時20分提領2萬元 ④110年9月24日上午0時21分提領2萬元 ⑤110年9月24日上午0時22分提領2萬元 ⑥110年9月24日上午0時22分提領2萬元 ⑦110年9月24日上午0時23分提領2萬元 ⑧110年9月24日上午0時24分提領1萬元 新北市○○區○○路000號「中國信託銀行板和分行」   本案詐欺集團不詳成員 110年9月24日上午0時51分轉出3萬元至人頭帳戶(台新銀行帳號000-0000000000000000號帳戶) 不詳地點   本案詐欺集團提領、轉至人頭帳戶金額總計：46萬元   2 本案郵局帳戶 鄭世榮 ①110年9月23日下午11時15分提領2萬元 ②110年9月23日下午11時17分提領2萬元 ③110年9月23日下午11時17分提領2萬元 ④110年9月23日下午11時18分提領2萬元 ⑤110年9月23日下午11時19分提領2萬元 ⑥110年9月23日下午11時19分提領2萬元 ⑦110年9月23日下午11時20分提領2萬元 ⑧110年9月23日下午11時21分提領1萬元 新北市○○區○○路000號「中國信託銀行板和分行」   本案詐欺集團不詳成員 110年9月23日下午11時32分轉出3萬元至人頭帳戶(台新銀行帳號000-0000000000000000號帳戶) 不詳地點   曾浩偉 ①110年9月24日上午0時31分提領2萬元 ②110年9月24日上午0時32分提領2萬元 ③110年9月24日上午0時33分提領2萬元　 ④110年9月24日上午0時34分提領2萬元　 ⑤110年9月24日上午0時35分提領2萬元 ⑥110年9月24日上午0時36分提領2萬元　 ⑦110年9月24日上午0時37分提領2萬元 ⑧110年9月24日上午0時38分提領1萬元 新北市○○區○○路000號「臺灣銀行連城分行」   本案詐欺集團不詳成員 110年9月24日上午0時45分轉出3萬元至人頭帳戶(台新銀行帳號000-0000000000000000號帳戶) 不詳地點   本案詐欺集團提領、轉至人頭帳戶金額總計：36萬元   3 本案國泰世華帳戶 本案詐欺集團不詳成員 110年9月23日下午9時30分轉出15萬元至本案玉山帳戶 不詳地點   本案詐欺集團不詳成員 110年9月23日下午11時9分轉出20萬7,840元至本案郵局帳戶 不詳地點   本案詐欺集團不詳成員 110年9月23日下午11時15分轉出8萬3,852元至本案玉山帳戶 不詳地點   曾浩偉 ①110年9月23日下午11時42分提領2萬元 ②110年9月23日下午11時43分提領2萬元 ③110年9月23日下午11時44分提領2萬元 ④110年9月23日下午11時44分提領2萬元 ⑤110年9月23日下午11時45分提領2萬元 ⑥110年9月23日下午11時46分提領2萬元 ⑦110年9月23日下午11時46分提領2萬元 ⑧110年9月23日下午11時47分提領2萬元 ⑨110年9月23日下午11時47分提領2萬元 ⑩110年9月23日下午11時48分提領2萬元 新北市○○區○○路000號「聯邦銀行中和分行」   本案詐欺集團不詳成員 110年9月23日下午11時49分轉出6萬2,000元至本案郵局帳戶 不詳地點   本案詐欺集團不詳成員 110年9月23日下午11時49分轉出2,000元至本案玉山帳戶 不詳地點   本案詐欺集團不詳成員 110年9月24日上午0時12分轉出6萬2,000元至本案郵局帳戶 不詳地點   曾浩偉 ①110年9月24日上午0時19分提領2萬元 ②110年9月24日上午0時20分提領2萬元 ③110年9月24日上午0時21分提領2萬元 ④110年9月24日上午0時21分提領2萬元 ⑤110年9月24日上午0時22分提領2萬元 ⑥110年9月24日上午0時23分提領2萬元 ⑦110年9月24日上午0時24分提領2萬元 ⑧110年9月24日上午0時24分提領2萬元 ⑨110年9月24日上午0時25分提領2萬元 ⑩110年9月24日上午0時26分提領2萬元 新北市○○區○○路000號「陽信銀行中和分行」   本案詐欺集團不詳成員 110年9月24日上午0時36分轉出3萬2,000元至本案郵局帳戶 不詳地點   本案詐欺集團不詳成員 110年9月24日上午0時39分轉出6萬2,000元至本案郵局帳戶 不詳地點    本案詐欺集團提領、轉至人頭帳戶金額總計：40萬元